【裁判字號】    97,訴,933
【裁判日期】    971008
【裁判案由】    確認會議決議無效
【裁判全文】
臺灣臺南地方法院民事判決               97年度訴字第933號
原      告  乙○○
訴訟代理人  裘佩恩律師
被      告  台南女國際青年商會
兼法定代理  甲○○
人
上列當事人間請求確認會議決議無效事件，經本院於民國97年9
月24日言詞辯論終結，判決如下：
    主  文
確認民國97年5月10日被告台南女國際青年商會第一次臨時會員
大會決議中關於選舉會務執行人員（會長、副會長、理事、監事
及甲○○提名之秘書長、財務長、法制顧問）之決議無效。
確認民國97年6月3日台南女國際青年商會第一次理事會議所有決
議均無效。
確認被告甲○○自民國97年1月31日起喪失被告台南女青年國際
商會會長身分。
民國97年5月10日被告台南女國際青年商會第一次臨時會員大會
中除第一項選舉決議外之決議應予撤銷。
原告其餘先位之訴駁回。
訴訟費用新台幣參仟元由被告負擔。
    事實及理由
一、本件被告未於言詞辯論期日到場，核無民事訴訟法第386 條
    各款所列情形，爰依原告聲請，由其一造辯論而為判決。
二、按確認之訴，非原告有即受確認判決之法律上利益者不得提
    起，民事訴訟法第247條定有明文。所謂即受確認判決之法
    律上利益，係指法律關係之存否不明確，原告主觀上認其在
    法律上之地位有不安之狀態存在，且此種不安之狀態，能以
    確認判決將之除去者而言，若縱經法院判決確認，亦不能除
    去其不安之狀態者，即難認有受確認判決之法律上利益。此
    有最高法院52年台上字第1240號判例可供參照。本件原告主
    張其為被告台南女國際青年商會（下稱台南女商會）前任會
    長，如遇會長出缺，應依章程第35條規定以前任會長為當然
    代理人；而被告甲○○雖曾經會員大會選舉出之新任會長，
    但其參選資格不符章程規定，且已辭去會長職務，然竟以民
    國97年5月10日召開之台南女商會第一次臨時會員大會再次
    當選為會長，並以會長身分於97年6月3日召開台南女商會第
    一次理事會議而為決議，對外以會長身分代表商會，原告身
    為台南女商會代理會長之法律關係，即因被告甲○○形式上
    擔任台南女商會會長而存有不安之狀態，且此不安之狀態得
    以本件確認判決將之除去，則原告提起本件確認之訴，自有
    確認利益，合先敘明。
三、原告主張：
（一）原告為96年度被告台南女商會會長，於96年10月6日辦理9
      7年度理事長（即會長）選舉時，雖知被告甲○○之年齡
      及參選資格均不符章程規定，但會員大會時由訴外人李勳
      婷提案讓被告甲○○參選，而決議通過，選出被告甲○○
      擔任97年度會長，但由於被告甲○○之年齡已超過台南女
      商會已超過台南女商會章程第9條規定基本會員之年齡要
      件，而依章程基本會員之身分又為會長候選人之身分要件
      ，故被告甲○○根本不具參選資格。選後3日內，李勳婷
      向主管機關發文陳請對會長當選人表示異議，使臺南市政
      府遲遲未發全體當選證書，被告甲○○亦自知理虧，而於
      97年1月30日請辭會長一職，並於同年2月1日由理事會通
      過，由原告依章程第35條以前任會長之身分暫時代理會長
      。
（二）未料，被告甲○○於97年5月10日收到臺南市政府違法頒
      發之當選證書及函文後，竟仍欲擔任會長，而發動會員連
      署要於97年5月10日召開臨時會員大會（但此連署書之13
      名連署人中只有2人符合基本會員資格，並不符合章程規
      定之三分之一連署人數），但自會議記錄觀之，除主席王
      靖宜之資格不符外，實際出席人數亦僅有13 人，不符合
      開會之基本會員二分之一人數門檻（當時基本會員總數為
      31人，二分之一為16人），且依章程施行細則第26條規定
      ，會長之選舉應由前任會長為選務委員會之召集人，並以
      現任會長、副會長等人組成選務委員會，處理選務工作，
      但被告並未組成選務委員會，而是以召開臨時會員大會來
      選舉會長。更有甚者，系爭臨時會員大會竟決議再選出已
      請辭之被告甲○○擔任會長，且原理、監事並未辭職，該
      次大會竟一併改選，此次選舉不只違反人民團體選舉罷免
      辦法第44條第2項「理事長、常務理事、常務監事、理事
      、監事辭職後，不得在原任期內再行當選同一職務，經辭
      職之理事、監事，不得退為候補理事、候補監事；候補理
      事、候補監事以書面放棄遞補者，不得保留其候補身分。
      」之規定，亦違反台南女商會章程，依法應屬無效，且被
      告甲○○於97 年1月底請辭後，至今未繳會費，依章程已
      喪失會員資格，竟仍當選會長，實令人難以想像。
（三）「總會之召集程序或決議方法，違反法令或章程時，社員
      得於決議後三個月內請求法院撤銷其決議。但出席社員，
      對召集程序或決議方法，未當場表示異議者，不在此限。
      總會決議之內容違反法令或章程者，無效。」民法第56條
      第1、2項定有明文，是被告甲○○於97年6月3日違法召集
      ，且由不具合法理事身分之理事所開之理事會議所有決議
      ，均因違反章程而無效，縱非無效，亦屬違反程序而得撤
      銷。系爭臨時會員大會、理事會議此二次會議召集程序違
      反章程，決議結果亦違反章程，原告自得依法主張決議或
      選舉無效，退步言之亦均得主張撤銷。
（四）主管機關頒發之當選證書只具形式意義，有無當選應依實
      質選舉結果為準，當選證書只具追認效力，被告甲○○於
      當選證書取得前已依章程之程序辭職，則縱使事後再取得
      當選證書，亦不影響已辭職之事實。被告之當選違反章程
      、法律甚多，絕非主管機關一紙當選證書足以蓋過所有瑕
      疵；何況未改選之理事竟遭違法改選，此部分已非當選證
      書效力。
（五）因本案涉及被告甲○○是否為台南女商會會長之間題，然
      因被告甲○○領有臺南市政府頒發之當選證書，形式上為
      台南女商會之法定代理人，故暫列其為台南女商會之法定
      代理人。
（六）聲明：
   １、先位聲明
     (1)確認97年5月10日台南女商會臨時會員大會決議及選舉均
       無效。
     (2)確認97年6月3日台南女商會理事會議所有決議均無效。
     (3)確認被告甲○○自97年1月31起喪失台南女商會會長身分
       。
   ２、備位聲明
     (1)撤銷97年5月10日台南女商會臨時會員大會決議及選舉結
       果。
     (2)撤銷97年6月3日台南女商會理事會議所有決議。
     (3)確認被告甲○○自97年1月31起喪失台南女商會會長身分
       。
三、被告始終未到庭，惟據其提出書狀辯以：
（一）被告台南女商會之印信不在被告個人手上。台南女商會尚
      未合法收受送達。
（二）被告甲○○是主管機關臺南市政府認定之合法理事長（即
      會長）當選人，在臺南市政府合法有效之行政處分即97年
      5月23日南市社行字第09713563160號函（下稱臺南市政府
      97年5月23日函），未經行政程序或行政爭訟程序進行「
      行政第一次判斷」之前，原告之本件訴訟根本就欠缺權利
      保護要件。
（三）人民團體法及人民團體選舉罷免辦法是民法之特別法，臺
      南市政府社會局原先質疑被告甲○○之當選資格，遲未核
      發當選證書。主管機關未承認被告甲○○為會長之前，甲
      ○○根本無會長之職務可辭，辭職書當然不生法律上效力
      ，准辭之會議紀錄亦因具重大明顯瑕疵而不生效力。
（四）上述臺南市政府97年5月23日函，臺南市政府是答覆原告
      以會長名義於96年9月18日以南市女青美秘字第0059 號函
      ，請求准予備查該會96年度會員大會會議紀錄。臺南市政
      府以上述臺南市政府97年5月23日函原告，認定台南女商
      會96年度會員大會之決議合法有效。該行政處分並無無效
      或得撤銷之原因，民事法院應該是「第二次判斷」，不應
      直接進行「第一次判斷」，以免「以司法代替行政」。即
      使原告認為臺南市政府之行政處分為無效或有得撤銷之原
      因，亦應以行政爭訟程序，遞依訴願及行政訴訟二級二審
      之程序，處理爭議。更何況，基於「禁反言」亦即誠信原
      則，原告根本就不可質疑上揭臺南市政府97年5月23日函
      提及之96年度會員大會會議紀錄；因為，96年度會員大會
      是原告召集並擔任主席，該96年度會員大會紀錄，是原告
      爭取台南市政府准予備查。
（五）主管機關臺南市政府在上揭臺南市政府97年5月23日函說
      明欄，已揭明「貴會因本案迄今已延宕半年之久無正常運
      作，為兼顧會員權益及貴會之永續發展及國際青年商會中
      華民國總會亦已頒發貴會理事長當選證書」，「爰備查貴
      會96年度會員大會會議紀錄，俾利貴會會務得以順利運作
      」。可以說主管機關衡酌公益與私益後，已作出最恰當之
      判斷與裁決。本件訴訟本位及預備聲明之第一、二項，均
      無從否認上揭臺南市政府函，聲明第三項當然也就失所附
      麗。
（六）臺南市政府97年5月23日函是臺南市政府97年5月23日才發
      函，原告竟稱被告於97年5月10日收到台南市政府臺南市
      政府函及所附當選證書，殊無理由。
（七）聲明：原告之訴駁回。
三、得心證之理由
（一）本件被告甲○○雖抗辯伊未持有台南女商會之印信，故被
      告台南女商會無法合法收受送達云云，查被告台南女商會
      員會址設於「臺南縣永康市○○路56號2樓」，嗣於97年6
      月3日理事會決議遷址於「台南市○○路○段171巷19弄4
      之12號」，有原告提出之現場照片（均掛有台南女商會招
      牌5張）存卷足參，又依民事訴訟法第127條第1項規定：
      對於無訴訟能力人為送達者，應向其全體法定代理人為之
      。查被告甲○○已實際行使其台南女商會會長職權，此有
      原告提出之台南女商會97年度第3次理事會會議記錄、台
      南女商會20週年慶典第4次籌備會會議記錄各1份在卷可稽
      （見本院卷59至61頁），是本院將應送達「被告台南女商
      會兼法定代理人甲○○」之言詞辯論通知書及訴狀，送達
      於上開仍掛有台南女商會招牌之2址及被告甲○○之戶籍
      地，分別經寄存送達及甲○○同居人代收，有卷附之送達
      證書1件（見本院卷78至80頁）可按，應認已合法送達被
      告2人，又對無訴訟能力人送達合法與否，僅需視是否已
      合法送達其法定代理人，與法定代理人是否持有無訴訟能
      力人之印信及其他憑證無涉，被告甲○○辯稱本件未合法
      送達被告台南女商會，尚不可採。
（二）另有關被告抗辯：臺南市政府已於前述臺南市政府97年5
      月23日函中肯認台南女商會96年度會員大會決議之合法性
      ，故原告應先循行政爭訟途徑處理爭議，否則提起本件訴
      訟即屬欠缺權利保護要件云云。惟按，關於人民團體會議
      決議效力之爭議，其性質屬私法上之爭議，而臺南市政府
      97年5月23日函中僅係表明將台南女商會96年度會員大會
      會議紀錄予以備查，並發給被告甲○○人民團體職員當選
      證明書，然所謂「備查」僅係將資料留存建檔，以達主管
      機關督導人民團體之功能（參督導各級人民團體實施辦法
      ），而「當選證明書」之核發，僅需由人民填寫申請書及
      人民團體現況調查表等資料，經主管機關為形式審查後即
      予以核發，縱使經行政救濟程序而認主管機關上述核發當
      選證書行為無效或應予撤銷，亦不影響本院對人民團體會
      議決議效力之認定，本件爭議無從經由行政救濟程序獲得
      終局之解決，則原告提起本件訴訟，自屬具備權利保護要
      件，被告所辯尚不足採。
（三）關於97年5月10日台南女商會臨時會員大會決議之效力部
      分：
  １、有關原告主張：被告甲○○不符台南女商會章程所規定會
      長參選資格，故其當選會長之決議因違反章程而無效一節
      ，依據原告提出之「台南女青年國際商會章程及施行細則
      （2007印製）」手冊，台南女商會章程第9條規定為：「
      凡年滿十八歲以上四十歲以下，有正當職業之女青年，經
      本會依法定程序審查正式入會者為基本會員。」，第12條
      規定為：「會員應享之權利為：一、發言權。二、提案權
      、表決權。三、選舉權、被選舉權。四、罷免權。五、其
      他應享之權利。」可知年齡在40歲以下係成為台南女商會
      會員之要件，而身為會員又為被選舉為該會幹部之身分要
      件。經查：97年5月10日召開之會員臨時大會，依據臺南
      市人民當選證明書（南市社刑字第1356316號，本院卷14
      頁）之記載，被告甲○○係於54年2月26日出生，可知被
      告甲○○不論於96年10月6日或97年5月10日會員大會選舉
      會長時，其年齡已不符上開章程之規定，渠仍被選舉為會
      長，該選舉結果之決議即已違反章程。再者，被告甲○○
      於96年10月6日會員大會選舉後，已於97年1月30日書面請
      辭「會長」一職，並於同年2月1日經理事會通過之事實，
      有「2008年會長甲○○正式請辭台南女會長職務」之辭職
      公開信（見本院卷9、10頁）及97年2月1日理事會議會議
      紀錄（見本院卷11、12頁）各1份可憑，合於人民團體選
      舉辦法第44條規定（見本院卷73頁），復依同條第2項，
      理事長辭職後，不得在原任期內再行當選同一職務，是台
      南女商會於97年5月10日會員大會再次選舉由被告甲○○
      擔任會長之決議，亦不符法令，是故，該次會員大會選舉
      甲○○為會長之決議內容違反法令及章程，已如前述，應
      屬無效。
   2、另有關97年5月10日會員大會所為其他會務執行人員之選
      舉決議部分，因96年10月6日業已召開96年10月6日會員大
      會決議，並已選舉副會長、理監事、秘書長、財務長、法
      制顧問等會務執行人員，該等人員嗣後並未辭職或喪失當
      選資格（如罷免），且依97年2月1日理事會會議決議內容
      ，亦僅就「會長」請辭一案決議，不及其他會務執行人員
      ，同時決議由原告乙○○召開選務委員會，重新舉辦97
      年度「會長」之選舉相關事宜（見本院卷11頁），則96年
      10月6日原選出之除會長甲○○外之其他會務執行人員資
      格既然仍存在，則97年5月10日會員大會復就同一職務一
      併改選，亦屬違背法令而無效。
   3、至該次會員大會其餘決議部分（除「選舉上開會務執行人
      員」之外），原告並未具體主張其內容有何違背法令或章
      程之處，則其主張該部分之決議亦屬無效，尚不可採。然
      原告既另主張該次決議有得撤銷之事由，並為備位聲明之
      主張，則次應審究者為該次決議除選舉會務執行人員之外
      之其餘決議是否有得撤銷事由？
   4、依台南女商會章程第16條規定：「會員大會每年召開二次
      ，由會長召集之。但如經理事會三分之二以上通過，或基
      本會員總數三分之ㄧ以上聯名請求時，應由會長召開臨時
      會員大會，但臨時會員大會不能取代既訂之會員大會。」
      ，而就97年5月10日臨時會員大會會議紀錄觀之，該次大
      會主席為「王靖宜」，依台南女商會會員為召開臨時會員
      大會所簽署之連署書（見本院卷16 頁）上之記載，係向
      「楊會長育美」即原告請求召開臨時會員大會，再自原告
      提出之台南女商會96年度第二次會員大會會議記錄（見本
      院卷6至8頁）以觀，96年度台南女商會之會長為原告，該
      次會議並選出被告甲○○為下任會長，則「王靖宜」不具
      台南女商會會長身份，依上開章程規定，自不得為臨時會
      員大會之召集人，是此次臨時大會之召集程序既違反章程
      之規定，復經當時未到場之會員即原告（系爭臨時會員大
      會之會議記錄中之出席會員名單中並無原告，見本院卷17
      頁）於決議後三個月內（本件起訴日期為97年7月3日）請
      求本院撤銷其決議，原告該備位部分之主張應屬可採。
（四）關於97年6月3日理事會議決議之效力部分：
      因97年5月10日會員大會所為理、監事等會務執行人員之
      選舉決議無效，已認定如前，則97年6月3日出席理事會之
      理事尚不具合法理監事身分，則參與決議之人既非合法理
      監事，渠等所為決議違反人民團體法第29條之強制規定，
      是依民法第71條規定，亦應為無效。
（五）末者，被告甲○○已於97年1月30日請辭台南女商會會長
      一職，並於同年2月1日由理事會通過之事實，已如前述，
      按人民團體與其會長、理事長此類職員之間，係屬私法上
      之委任關係，依據549條第1項之規定，當事人之任何一方
      ，得隨時終止委任契約，是被告甲○○縱曾於96年10月6
      日會員大會中當選會長，惟其亦已於97年1月30日辭職，
      故其與台南女商會間之委任關係亦已因之終止，原告請求
      確認被告甲○○甲○○自97年1月31起喪失台南女商會會
      長身分之主張，為有理由，應予准許。被告甲○○雖具狀
      辯稱：伊辭職時，臺南市政府社會局尚未核發當選證書，
      主管機關未承認被告甲○○為會長之前，根本無會長之職
      務可辭，辭職不生效力，准辭之會議紀錄亦因具重大明顯
      瑕疵而不生效力云云。惟主管機關所核發之當選證明書，
      並不影響人民團體會議決議之效力，亦不生使被告甲○○
      取得會長身分之效力，而被告甲○○自辭職後，雖於系爭
      臨時會員大會中再次決議通過當選會長，然此當選決議內
      容因違反章程規定而無效，故被告甲○○於97年1月30 日
      為辭職之意思表示後，即未再取得台南女商會會長之身分
      ，應可認定，被告該部分之抗辯並無理由。
四、綜上所述，原告先位聲明請求確認97年5月10日臨時會員大
    會所為選舉會務執行人員之決議無效及97年6月3日理事會議
    之所有決議無效，及請求確認被告甲○○自97年1月31起喪
    失台南女商會會長身分之部分，為有理由，應予准許，另其
    先位聲明主張除選舉會務執行人員之外之決議部分，尚難謂
    為無效，原告主張確認該部分決議無效，為無理由。至原告
    備位聲明中請求撤銷97年5月10日會員大會除選舉會務執行
    人員之外之決議部分，則屬有理，併予准許。
五、本案事證已臻明確，兩造其餘攻擊或防禦方法，及未經援用
    之證據，經本院斟酌後，認均不影響本判決之結果，自無一
    一詳予論駁之必要，並此敘明。
六、訴訟費用負擔之依據：依民事訴訟法第78條，判決如主文。
中    華    民    國    97    年    10    月     8    日
                  民事第三庭    法  官  蔡雅惠
以上正本係照原本作成
如對本判決上訴，須於判決送達後20日內向本院提出上訴狀
中    華    民    國    97    年    10    月     8    日
                                書記官  詹書瑋


司法院資訊處製作；財團法人民間司法改革基金會備份。
